【裁判字號】    98,交抗,1775
【裁判日期】    980724
【裁判案由】    違反道路交通管理處罰條例
【裁判全文】
臺灣高等法院交通事件裁定            98年度交抗字第1774號
抗  告  人
即受處分人  甲○○
                      號
上列抗告人因違反道路交通管理處罰條例案件，不服臺灣板橋地
方法院，中華民國98年6月29日所為裁定（98年度交聲字第1747
、1748、1749、1750號），提起抗告，本院裁定如下：
    主  文
抗告駁回。
    理  由
一、原處分意旨略以：受處分人於九十七年十二月十二日上午六
    時三分、六時十七分、十時四十四分及十時五十九分分別於
    國道三號（下同）樹林收費站南下第十二車道、龍潭收費站
    南下第十車道、北上第九車道及樹林收費站北上第十一車道
    被舉發違規事實，係違反道路交通管理處罰條例第三十三條
    第三項，各應罰緩六百元整。
二、異議意旨略以：伊所使用之e 通機原登記為安汶貿易有限公
    司（下稱安汶公司）名下所有，該公司負責人陳文燦與伊係
    親兄弟關係，而雙方基於所有權移轉之讓與合意後，由安汶
    公司將e 通機先行交付伊使用，至於e 通機過戶手續部分，
    雙方言明於申辦所需文件備齊後儘速配合辦理，且已於97年
    12 月15 日辦妥e 通機過戶手續，伊遭舉發當時係以「所有
    權人」之地位使用該e 通機、並非使用「他人」之物，且遭
    舉發之日期與e 通機異動申請日僅相差3 日，本件僅係單純
    之程序補正是否瑕疵之問題，且該程序瑕疵經雙方辦理辦理
    e 通機過戶手續後亦已治癒，為此聲明異議，請求撤銷原處
    分等語。
三、原裁定意旨略以：
  (一)本件受處分人於附表所示時間，尚未申請車牌異動，即將原
    登記於安汶公司所有車牌號碼4166-EH 號車輛之系爭e通 機
    ，裝設於己所有車牌號碼5009-EG 號自用一般小客車，並行
    駛於如附表所示收費站之電子收費車道，而未繳交通行費，
    經交通部臺灣區○道○○○路局委託遠通電收股份有限公司
    寄發補繳通行費及作業處理費通知單，而受處分人亦於期限
    內補繳完成，嗣僅因前開未申裝戶而使用非登記所屬e 通機
    ，行駛於電子收費車道之行為，分別為臺灣區○道○○○路
    局國道公路警察局第六警察隊樹林分隊、龍潭分隊員警以受
    處分人違反道路交通管理處罰條例第33條第3 項規定掣單逕
    行舉發等情，為受處分人所不爭執，且有交通部臺灣區○道
    ○○○路局委託遠通電收股份有限公司補繳通行費及作業處
    理費簡易通知單、內政部警政署國道公路警察局公警局交字
    第ZFP030620 、ZFQ015424 、ZFQ015427 、ZFP030622 號舉
    發違反道路交通管理事件通知單各1 紙、違規採證照片4 幀
    在卷可稽。
  (二)按用路人使用高速公路電子收費服務，應與營運單位簽訂電
    子收費服務契約，申裝指定之車內設備單元，且須隨車登記
    ；不照章繳費且未申裝車內設備單元，而使用非登記所屬之
    車內設備單元者，依法舉發，交通部臺灣區○道○○○路局
    電子收費申裝及欠費追繳作業注意事項第4 點、第16點分別
    定有明文。又國道ETC 自開通迄今，並未開放一機（e 通機
    ）多車使用，一機一車係依據ETC 招商文件隨車登記之規範
    而規劃，採隨車登記制度之本意是在保護ETC 用戶權益，因
    e 通機隨車登記，民眾若對扣款費用是否正確存有質疑時，
    始可透過隨車登記的制度，查詢對應e通 機之車輛的交易紀
    錄，另透過e 通機隨車登記制度，將可有效杜絕有心人士盜
    用他人e 通機使用的念頭，亦避免盜用者為盜取e 通機而使
    車輛遭破壞的損失。此外，為避免共用e 通機，易發生違規
    欠費之歸屬混淆，導致用戶權益受損，故若非使用該車專屬
    e 通機，視同未申裝e 通機行駛ETC 車道，若要將專屬e 通
    機裝置他車，應向ETC 營運公司申請車牌異動。次查遠通公
    司電子收費申裝服務契約，亦有告知e 通機為隨車登記使用
    ，若安裝於非申請裝設之車輛將受罰，此為一般駕駛人或車
    輛所有人使用e 通機應有之認知，且本件受處分人係自關係
    親密之親兄弟陳文燦處受讓系爭e 通機，而其前手於先前向
    遠通公司簽訂電子收費申裝服務契約之時，即已明知或可得
    而知e 通機應隨車登記使用之相關規定，則本件受處分人於
    受讓系爭e通 機之際，亦應能輕易由其前手陳文燦得知相關
    規定。且ETC 車道之使用經高速公路局、遠通公司及媒體宣
    傳（如高速公路局、遠通公司網頁及主管不定期上警廣、高
    速公路電子看板、補繳通行費及作業處理費通知單、監理單
    位亦置有相關海報文宣等提醒）後，雖未能達到眾知，惟一
    般用路人對於電子收費已有相當之認識與瞭解，此有交通部
    臺灣區○道○○○路局龍潭收費站98年3 月20日高龍稽字第
    0980000428號函1 紙在卷可參，綜上，縱使受處分人於受讓
    系爭e 通機當時，需費時數日始得備齊資料辦理車牌異動，
    然於受處分人尚未辦理完成相關手續之前，既於至少可得而
    知e 通機應隨車登記使用，始得行駛電子收費車道之情況下
    ，即不應逕行使用系爭e 通機而行駛電子收費車道，是受處
    分人行駛高速公路，於駛進收費站繳費時，未依標誌指示過
    站繳費（未申裝戶使用非登記所屬e 通機）之違規行為，至
    為明確，堪以認定。
  (四)又受處分人雖辯稱：聲明人遭舉發當時係以「所有權人」之
    地位使用該e 通機、並非使用「他人」之物，本件僅係單純
    之程序補正是否瑕疵之問題，且該程序瑕疵經雙方辦理辦理
    e 通機過戶手續後亦已治癒云云，惟受處分人確有行駛高速
    公路，於駛進收費站繳費時，未依標誌指示過站繳費（未申
    裝戶使用非登記所屬e 通機）之違規事實，已如前述，是受
    處分人縱於違規當時，已因動產物權之變動而成為系爭e 通
    機之所有權人，然於申請車牌異動前，依前開說明及規定，
    仍不得逕自使用非登記所屬之e 通機行駛於電子收費車道，
    從而，受處分人既已違反上開e 通機使用規範，縱其所辯係
    以「所有權人」之地位使用系爭e 通機為真，亦無礙於其違
    規事實之認定。因之，受處分人上開所辯，並無可採。
四、抗告意旨略以：
  (一)本件係由安汶貿易有限公司將e 通機所有權無償移轉抗告人
    ，雙方自始至終確有e 通機讓與合意之客觀事實，並無藉以
    規避使用費及裁罰或謀取其他不法利益之意圖，遑論是否發
    生盜用之問題。
  (二)抗告人於過戶手續後即自行負擔後續所有費用，並未違反「
    一機一車」原則，至多只生手續補正之問題。
  (三)抗告人使用e 通機後均如期繳付各項費用，並無任何一方遭
    受任何不利益。
  (四)原裁定謂抗告人應能輕易從e 通機前手或高速公路局、遠通
    公司或媒體宣傳得知e 通機應隨車使用之相關規定，難謂毫
    無瑕疵。定型化契約之內容不應做為「概括性理解及同意」
    意思表示之檢驗標準，且「一機一車」之定義亦非明確。
  (五)原審僅就行為當時之情狀逕作狹義解釋，而未參酌有利抗告
    人之事證進行整體評價，其認事用法顯然有欠妥適。
  (六)本件交通主管機關、ETC 營運公司與抗告人等關係人相互間
    之法律關係定性不明，且舉發機關適用法令亦有違反法律保
    留原則之虞，惟原審裁定對此等問題均未有所釐清。
五、經查：
  (一)按汽車行駛高速公路，於駛進收費站前，應依標誌指示預為
    減速慢行，並依規定標誌、標線、號誌指示或交通勤務警察
    指揮順序行駛過站繳費，高速公路及快速公路交通管制規則
    第23條定有明文；又汽車行駛於高速公路，除道路交通管理
    處罰條例第33條第1 項、第2 項外，有其他違反管制規定之
    行為，處駕駛人新臺幣（下同）600 元以上1,200 元以下罰
    鍰，道路交通管理處罰條例第33條第3 項亦有明文。
  (二)用路人使用高速公路電子收費服務，應與營運單位簽訂電子
    收費服務契約，申裝指定之車內設備單元，且須隨車登記；
    不照章繳費且未申裝車內設備單元，而使用非登記所屬之車
    內設備單元者，依法舉發，交通部臺灣區○道○○○路局電
    子收費申裝及欠費追繳作業注意事項第4 點、第16點分別定
    有明文。又國道ETC 自開通迄今，並未開放一機（e 通機）
    多車使用，一機一車係依據ETC 招商文件隨車登記之規範而
    規劃，採隨車登記制度之本意是在保護ETC 用戶權益，因e
    通機隨車登記，民眾若對扣款費用是否正確存有質疑時，始
    可透過隨車登記的制度，查詢對應e 通機之車輛的交易紀錄
    ，另透過e 通機隨車登記制度，將可有效杜絕有心人士盜用
    他人e 通機使用的念頭，亦避免盜用者為盜取e 通機而使車
    輛遭破壞的損失。此外，為避免共用e 通機，易發生違規欠
    費之歸屬混淆，導致用戶權益受損，故若非使用該車專屬e
    通機，視同未申裝e 通機行駛ETC 車道，若要將專屬e 通機
    裝置他車，應向ETC 營運公司申請車牌異動。次查遠通公司
    電子收費申裝服務契約，亦有告知e 通機為隨車登記使用，
    若安裝於非申請裝設之車輛將受罰，此為一般駕駛人或車輛
    所有人使用e 通機應有之認知。
  (三)本件受處分人於附表所示時間，尚未申請車牌異動，即將原
    登記於安汶公司所有車牌號碼4166-EH 號車輛之系爭e 通機
    ，裝設於己所有車牌號碼5009-EG 號自用一般小客車，並行
    駛於如附表所示收費站之電子收費車道，而未繳交通行費，
    經交通部臺灣區○道○○○路局委託遠通電收股份有限公司
    寄發補繳通行費及作業處理費通知單，而受處分人亦於期限
    內補繳完成，嗣僅因前開未申裝戶而使用非登記所屬e 通機
    ，行駛於電子收費車道之行為，分別為臺灣區○道○○○路
    局國道公路警察局第六警察隊樹林分隊、龍潭分隊員警以受
    處分人違反道路交通管理處罰條例第33條第3 項規定掣單逕
    行舉發等情，為受處分人所不爭執，且有交通部臺灣區○道
    ○○○路局委託遠通電收股份有限公司補繳通行費及作業處
    理費簡易通知單、內政部警政署國道公路警察局公警局交字
    第ZFP030620 、ZFQ015424 、ZFQ015427 、ZFP030622 號舉
    發違反道路交通管理事件通知單各1 紙、違規採證照片4 幀
    在卷可稽。
  (四)抗告人雖辯稱：該「一機一車」之規定並非大眾均為知悉，
    且其規定尚非明確，有違法明確性原則；又其法位階亦非無
    疑，有逾越授權之嫌；縱該規定有效，抗告人之行為並未生
    任何損害或不利益，不應認有實質違規之事云云。惟審之前
    開交通部臺灣區○道○○○路局電子收費申裝及欠費追繳作
    業注意事項第4 點、第16點之規定，已明確揭櫫e 通機之專
    屬性原則即用路人駕駛之車輛所使用之e 通機須與e 通機所
    「登記」所屬專用之車輛相同，要無所謂法明確性原則欠缺
    之問題。而此e 通機專屬性原則，乃主管機關為交通行政管
    理手段之選擇，不論該行政規則之規定合理與否，即經透過
    法制作業對外公布，自已對外發生拘束之效力，用路人即選
    擇使用高速公路電子收費服務行駛電子收費車道，使用e 通
    機扣繳通行費，自應依遵循相關之行政規則之規定。況用路
    人是否為該e 通機之所有人或為所駕駛車輛之所有人均非前
    開行政規則規範之範圍，且與e 通機之專屬性原則亦不相涉
    ，要無以民法有關物之所有權變動之觀念以阻卻行政規則違
    反之理由。是抗告人有行駛高速公路，於駛進收費站繳費時
    ，有未申裝戶使用非登記所屬e 通機之違規事實，業如前述
    ，抗告人縱於違規當時，已因動產物權之變動而成為系爭e
    通機之所有權人，要與該行政規則之違反無涉，是抗告人於
    申請e 通機所屬車牌異動前，依前開說明及規定，仍不得逕
    自使用非登記於所屬車輛之e 通機行駛於電子收費車道，從
    而，抗告人既已違反上開e 通機使用規範，縱其所辯係並未
    生實質上損害或不利益，亦無礙於其違規事實之認定。因之
    ，抗告人上開所辯，並無可採。
六、綜上所述，本件抗告人既受處分人上揭違規行為，堪以認定
    ，應依法處罰，原審法院依道路交通管理處罰條例第33條第
    第3 項規定，就上述交通違規行為，各裁處抗告人罰鍰新台
    幣600 元，於法核無不合。本件抗告人抗告意旨摘原審裁定
    不當，所辯均無可採，其抗告核無理由，應予駁回。
七、據上論結，應依道路交通案件處理辦法第26條，刑事訴訟法
    第412條，裁定如主文。
中    華    民    國    98    年    7     月    24    日
            刑事第十五庭  審判長法  官  吳昭瑩
                                法  官  李正紀
                                法  官  李釱任
以上正本證明與原本無異。
不得再抗告。
                                書記官  張玉如
中    華    民    國    98    年    7     月    28    日


司法院資訊處製作；財團法人民間司法改革基金會備份。
